ACORDAO-COMPLETO-2521515

ACÓRDÃO 1403/2022 ATA 8/2022 - SEGUNDA CÂMARA

VISTOS, relatados e discutidos estes autos de tomada de contas especial instaurada pelo Fundo Nacional de Saúde (FNS) em desfavor do Município de Monte Alegre - PA diante dos indícios de irregularidade na aplicação dos recursos federais repassados a partir da modalidade fundo a fundo por meio do Sistema Único de Saúde (SUS) sob o valor original de R$ 636.000,00 durante o exercício de 2013;
ACORDAM os Ministros do Tribunal de Contas da União, reunidos em Sessão da 2ª Câmara, ante as razões expostas pelo Relator, em:
9.1. promover o arquivamento da presente tomada de contas especial, sem o julgamento do mérito, por ausência dos pressupostos de constituição e desenvolvimento válido e regular do processo, nos termos dos arts. 201, § 3º, e 212 do RITCU, diante dos elementos de convicção até aqui obtidos neste processo; e
9.2. enviar a cópia do presente Acórdão, com o Relatório e a Proposta de Deliberação, ao Município de Monte Alegre - PA, para ciência.

Tomada de Contas Especial instaurada pelo Fundo Nacional de Saúde (FNS) diante dos indícios de irregularidade na aplicação dos recursos federais repassados a partir da modalidade fundo a fundo por meio do Sistema Único de Saúde (SUS) sob o valor original de R$ 636.000,00 durante o exercício de 2013.

Segunda Câmara

Município de Monte Alegre - PA.

3. Responsável: Município de Monte Alegre - PA (CNPJ 04.838.496/0001-28).

13.1. Ministros presentes: Bruno Dantas (Presidente), Augusto Nardes, Aroldo Cedraz e Antonio Anastasia.
13.2. Ministros-Substitutos presentes: Marcos Bemquerer Costa e André Luís de Carvalho (Relator).

ANDRÉ DE CARVALHO

Trata-se de tomada de contas especial instaurada pelo Fundo Nacional de Saúde (FNS) em desfavor do Município de Monte Alegre - PA diante dos indícios de irregularidade na aplicação dos recursos federais repassados a partir da modalidade fundo a fundo por meio do Sistema Único de Saúde (SUS) sob o valor original de R$ 636.000,00 durante o exercício de 2013.
2.	Após a análise final do feito, o Auditor Federal Leonardo Marques Barcelos de Sousa lançou o seu parecer conclusivo à Peça 29, com a anuência dos dirigentes da Secex-TCE (Peças 30 e 31) , nos seguintes termos:
	" (...)  2. Em 10/10/2019, com fundamento na IN/TCU 71/2012, alterada pela IN/TCU 76/2016 e DN/TCU 155/2016, o diretor-executivo do FNS autorizou a instauração da tomada de contas especial (peça 2) . O processo foi registrado no sistema e-TCE com o número 3667/2019.
	3. Os recursos repassados pelo Fundo Nacional de Saúde ao município de Monte Alegre-PA, no período de 1º/1/2013 a 31/12/2014, na modalidade fundo a fundo, foram auditados pelo Departamento Nacional de Auditoria do SUS (Denasus) conforme consignado no Relatório de Auditoria 14385 (peça 1) .
	4.	A Auditoria impugnou despesas no valor total de R$ 4.054.227,58, sendo R$ 1.612.860,34 de origem municipal para restituição ao Fundo Municipal de Saúde; R$ 25.000,00 de origem estadual, também a serem restituídos ao Fundo Municipal de Saúde; R$ 1.780.367,24 de origem federal, caracterizado como prejuízo, a ser restituído ao Fundo Nacional de Saúde, o qual já foi objeto da TCE autuada no TC Processo 027.296/2017-2, tendo sido apreciado por meio do Acórdão 8002/2020-TCU-Primeira Câmara (rel. Ministro-Substituto Augusto Sherman Cavalcanti) .
	5.	Assim, das irregularidades constatadas pela referida auditoria, restaram a ser discutidos nesta TCE os desvios de objeto no valor total original de R$ 636.000,00, também de origem federal, a ser restituído pela municipalidade ao seu próprio Fundo de Saúde, nos termos do art. 27 da Lei Complementar n.º 141/2012, regulamentado pelo art. 23 do Decreto n.º 7.827/2012, referentes às seguintes constatações:
	a)	Constatação 321631, desvio de objeto no valor de R$ 150.000,00, caracterizado pela transferência de recursos do Fundo Nacional de Saúde (Bloco Assistência Farmacêutica) para a Conta do Fundo Municipal de Saúde, para pagamento de despesas diversas da Secretaria Municipal de Saúde de Monte Alegre (peça 1, p. 22) ;
	b)	Constatação 321636, desvio de objeto no valor de R$ 448.000,00, caracterizado pela transferência de recursos do Fundo Nacional de Saúde (Bloco Investimento) para a Conta do Fundo Municipal de Saúde, para pagamento de despesas diversas da Secretaria Municipal de Saúde de Monte Alegre (peça 1, p. 23) ;
	c)	Constatação 321628, desvio de objeto no valor de R$ 38.000,00, caracterizado pela transferência de recursos destinados à construção de 1 (uma) Academia de Saúde (Bloco Investimento) , utilizados para pagamento de despesas diversas da Secretaria Municipal de Saúde (peça 1, p. 21) ;
	6.	Registra-se, ainda, que os desvios de objeto/finalidade ocorridos no ano de 2013 no município de Monte Alegre-PA foram discutidos também no TC Processo 015.759/2014-8, processo que tratou de representação oferecida pelo Sr. José da Costa Alves, então prefeito municipal em exercício, a respeito de supostas irregularidades ocorridas na aplicação dos recursos federais repassados pela União àquela municipalidade para aplicação no âmbito do Sistema Único de Saúde (SUS) e nas áreas da educação e de infraestrutura de transportes.
	7.	Conforme consta de instrução à peça 101 daqueles autos, foi realizada inspeção no município de Monte Alegre/PA, que teve por objetivo verificar a regularidade na aplicação dos recursos federais repassados pelo Fundo Nacional de Saúde (FNS) ao Fundo Municipal de Saúde (FMS) daquela municipalidade (relativos ao Bloco de Investimento e Assistência Farmacêutica Básica) no exercício financeiro de 2013, bem como o favorecimento da empresa F. Guimarães Carvalho EPP, mediante Pregões Presenciais 31/2013 e 18/2014, destinados à aquisição de gêneros alimentícios para atender o Hospital Municipal e a Maternidade Elmaza Sadeck.
	8.	Após a referida inspeção, com base nos resultados consubstanciados no Relatório de Fiscalização 2/2017 e nas instruções da Secex-PA, unidade técnica que até então conduzia o referido processo (peças 10, 22 e 46 do TC Processo 015.759/2014-8) , foi prolatado Acórdão 4990/2017-TCU-Primeira Câmara (da relatoria do Ministro Vital do Rêgo) , onde se decidiu:
	' (...) 9.2. fixar o prazo de sessenta dias, com fundamento no art. 27, inciso I, da Lei Complementar 141/2012, a contar da notificação, para que o Município de Monte Alegre/PA efetue e comprove, perante este Tribunal, o recolhimento das quantias a seguir especificadas aos cofres do Fundo Municipal de Saúde de Monte Alegre/PA, atualizadas monetariamente a partir das datas indicadas até a data do efetivo recolhimento, na forma prevista na legislação em vigor:
	Valor Original (R$) 
	Data

	350.000,00
	30/4/2013

	8.000,00
	31/5/2013

	661.000,00
	1º/10/2013

	198.000,00
	1º/10/2013

	12.000,00
	27/1/2014

	9.3. realizar, com fundamento no art. 250, inciso IV, do RITCU, a audiência dos responsáveis a seguir indicados, para que, no prazo de quinze dias, apresentem razões de justificativa pelos seguintes indícios de irregularidade:
	(...) 9.3.2. Antônia Eliene de Oliveira Santos, ex-Secretária Municipal de Saúde:
	9.3.2.1. Utilizar recursos do Bloco de Investimento e da Assistência Farmacêutica Básica para pagamentos de serviços destinados a áreas diversas das ações e serviços de saúde relacionados ao respectivo bloco em desconformidade com as Portaria GM/MS 698/2006 e 204/2007;
	9.3.2.2. homologar o Pregão Presencial 31/2013, inobstante seu processamento sem orçamento estimativo;
	9.3.2.3. execução física de obras do Contrato 620/2013, cujo objeto era a construção da Academia de Saúde, sem a designação de fiscal de obras/contrato, em desacordo com o art. 67 da Lei 8.666/1993;'
	9.	Na sequência da análise, a Secretaria de Controle Externo da Saúde (SecexSaúde) , unidade técnica que passou à condução daquela representação, pugnou por não tratar naqueles autos o débito no valor de R$ 661.000,00, ao considerar que R$ 25.000,00 contidos naquela quantia referiam-se a recursos estaduais (constatação 321629 do Relatório de Auditoria do Denasus 14385) , e os R$ 636.000,00 restantes referem-se aos desvios de objeto tratados neste TC Processo 026.248/2020-4.
	10. Alfim, entre outros encaminhamentos, ao rejeitar as razões de justificativa da ex-secretária municipal de saúde e analisar a revelia do município, a SecexSaúde propôs (peça 101, p. do TC Processo 015.759/2014-8) :
	a) aplicar a Antônia Eliene de Oliveira Santos e a Everton Silva de Araújo, individualmente, a multa prevista no art. 58, inciso II, da Lei 8.443/1992, com a fixação do prazo de quinze dias, contados da notificação, para que comprovem, perante o Tribunal (art. 214, III, 'a', do RITCU) , o recolhimento das dívidas ao Tesouro Nacional, atualizadas monetariamente desde a data do acórdão até a data dos efetivos recolhimentos, se forem pagas após o vencimento, na forma da legislação em vigor;
	(...) g) fixar novo e improrrogável prazo para que o município de Monte Alegre/PA efetue e comprove, perante este Tribunal, o recolhimento das quantias a seguir especificadas aos cofres do Fundo Municipal de Saúde de Monte Alegre/PA, especificamente para contas as contas correntes vinculadas aos recursos federais dos respectivos blocos de financiamento, atualizadas monetariamente a partir das datas indicadas até a data do efetivo recolhimento, sob pena de instauração de tomada de contas especial:
	Valor Original (R$) 
	Data

	350.000,00
	30/4/2013

	8.000,00
	31/5/2013

	198.000,00
	1º/10/2013

	11. Contudo, o relator, Exmo. Ministro Vital do Rêgo, ponderou em seu voto (peça 104, p. 10, do TC Processo 015.759/2014-8) entender que a matéria relativa à proposta de fixação de novo e improrrogável prazo requeria um desfecho diferente do encaminhamento alvitrado pela unidade técnica, à luz do voto condutor do Acórdão 1045/2020-TCU-Plenário:
	'52. De se observar que o novo entendimento expresso no decisum acima transcrito aplica-se ao caso sob análise, na medida em que, à época da prolação do acórdão ora monitorado, em 2017, já se vislumbrava novo cenário orçamentário na área municipal de saúde diferente daquele existente à época em que os recursos federais foram transferidos, nos anos de 2013 e 2014, a justificar a não devolução desses recursos, dadas as alterações das prioridades de gastos e investimentos.
	53. Verifico ainda que a unidade técnica, ao mencionar que os recursos federais saíram 'para outra conta do município', sugere, sem tê-lo feito explicitamente, que poderia ter ocorrido desvio de finalidade, este sim a ensejar, inequivocamente, a devolução dos recursos, conforme jurisprudência desta Corte de Contas. 
	54. Contudo, a maior parte dos recursos em tela foram utilizados para pagamento de pessoal na área de saúde (R$ 350.000,00 e R$ 198.000,00) , de modo que não há dúvidas acerca de estar caracterizado o desvio de objeto. Com relação aos demais valores, uma vez que foram transferidos para a conta do Fundo Municipal de Saúde - recursos próprios, não há elementos nos autos que permitam cogitar por eventual desvio de finalidade, sendo legítimo presumir que foram aplicados na área de saúde, ainda que em objeto diverso.
	55. Portanto, entendo que não cabe, na atual conjuntura, fixar novo prazo para que o município de Monte Alegre/PA restitua ao respectivo Fundo Municipal de Saúde, sendo suficiente dar ciência ao município de Monte Alegre/PA, ao Ministério da Saúde e ao Fundo Nacional de Saúde sobre a deliberação a ser adotada.
	56. Considerando ainda que a TCE autuada sob o número TC Processo 026.248/2020-4 refere-se a fatos correlatos àqueles tratados nesta representação, pugno porque seja anexada cópia da presente decisão ao mencionado processo, com vistas a subsidiar sua instrução.' 
	12. Nesse sentido, diante das razões expostas pelo relator, o TCU prolatou o Acórdão 17723/2021-TCU-Primeira Câmara, entre outros encaminhamentos, decidiu pela aplicação da multa prevista no art. 58, inciso II, da Lei 8.443/1992, à ex-secretária municipal de saúde, Sra. Antônia Eliene de Oliveira Santos, bem como não fixar novo e improrrogável prazo para o município ressarcir o seu próprio fundo de saúde nas quantias relacionadas no item 10 retro.
	13. Tacitamente, o TCU manifestou concordância com a unidade técnica em não abordar naqueles autos o débito no valor original de R$ 636.000,00, por estarem sendo tratados nesta TCE. 
	14. Feita essa apertada síntese dos processos conexos a este, cabe destacar que o fundamento para a instauração da Tomada de Contas Especial, conforme consignado na matriz de responsabilização elaborada pelo tomador de contas, foi a constatação da seguinte irregularidade: 
	'Desvio de objeto na aplicação de recursos oriundos do Fundo Nacional de Saúde, caracterizado pela utilização em bloco de financiamento distinto daquele para o qual os recursos foram destinados, evidenciado nas constatações constantes do Relatório de Auditoria do Denasus nº 14385/2014.'
	15. O município, único responsável arrolado na fase interna, foi comunicado e, diante da ausência de justificativas suficientes para elidir a irregularidade e da não devolução dos recursos, instaurou-se a tomada de contas especial.
	16. No relatório (peça 21) , o tomador de contas concluiu que o prejuízo importaria no valor original de R$ 636.000,00, imputando-se a responsabilidade ao município de Monte Alegre-PA, na condição de beneficiário.
	17. Em 29/6/2020, a Controladoria-Geral da União emitiu o relatório de auditoria (peça 23) , em concordância com o relatório do tomador de contas. O certificado de auditoria e o parecer do dirigente do órgão de controle interno concluíram pela irregularidade das presentes contas (peças 24 e 25) .
	18. Em 17/7/2020, o ministro responsável pela área atestou haver tomado conhecimento das conclusões contidas no relatório e certificado de auditoria, bem como do parecer conclusivo do dirigente do órgão de controle interno, manifestando-se pela irregularidade das contas, e determinou o encaminhamento do processo ao Tribunal de Contas da União (peça 26) .
	Análise dos pressupostos de procedibilidade da IN/TCU 71/2012
	Avaliação de Viabilidade do Exercício do Contraditório e Ampla Defesa
	19. Verifica-se que não houve o transcurso de mais de dez anos desde o fato gerador sem que tenha havido a notificação do responsável pela autoridade administrativa federal competente (art. 6º, inciso II, c/c art. 19 da IN/TCU 71/2012, modificada pela IN/TCU 76/2016) , uma vez que o fato gerador da irregularidade sancionada ocorreu em 1º/10/2013, e o responsável foi notificado sobre a irregularidade pela autoridade administrativa competente conforme abaixo:
	19.1. Secretaria Municipal de Saúde de Monte Alegre-PA, por meio do ofício acostado à peça 5, recebido em 6/5/2019, conforme AR (peça 7) .
	20. Ainda que se possa argumentar a ilegitimidade da secretaria municipal de saúde para representar o município em questionamento acerca de restituição de valores pelo ente federado ao seu próprio fundo de saúde, uma vez que os recursos devem sair de contas não geridas pela SMS, é fato que ainda não se transcorreram 10 (dez) anos desde o fato gerador da irregularidade, e eventual não notificação do responsável na fase interna não impede a continuação do trâmite processual e apuração na fase externa, no âmbito do TCU.
	Valor de Constituição da TCE 	
	21. Verifica-se, ainda, que o valor atualizado do débito apurado (sem juros) em 1º/1/2017 é de R$ 812.426,40, portanto superior ao limite mínimo de R$ 100.000,00, na forma estabelecida conforme os arts. 6º, inciso I, e 19 da IN/TCU 71/2012, modificada pela IN/TCU 76/2016. 
	Outros processos/débitos nos sistemas do TCU com os mesmos responsáveis
	22. Informa-se que foram encontrados no Tribunal os processos TC Processo 032.965/2008-0 (TCE encerrada) , TC Processo 016.350/2011-1 (TCE aberta) e TC Processo 015.759/2014-8 (representação) com o mesmo responsável (município de Monte Alegre-PA) .
	23. A tomada de contas especial está, assim, devidamente constituída e em condição de ser instruída.
	Exame técnico			  
	24. Da análise dos documentos presentes nos autos, verifica-se que o município de Monte Alegre-PA foi o ente beneficiário dos recursos federais repassados no exercício de 2013 pelo Fundo Nacional de Saúde, na modalidade fundo a fundo, e utilizados em desvio de objeto, de acordo com as contatações 321628, 321631 e 321636 constantes do Relatório de Auditoria do Denasus nº 14385.
	25. Verifica-se que foi dada oportunidade de defesa ao ente federado responsabilizado na fase interna, em obediência aos princípios constitucionais que asseguram o direito ao contraditório e à ampla defesa (art. 5º, inciso LV, da Constituição Federal) , conforme detalhado no item 'Análise dos Pressupostos de Procedibilidade da IN/TCU 71/2012', subitem 'Prejuízo ao Contraditório e Ampla Defesa'.
	26. Entretanto, o responsável pelo município não apresentou justificativas suficientes para elidir a irregularidade e não recolheu o montante devido aos cofres do Fundo Nacional de Saúde - MS, razão pela qual sua responsabilidade deve ser mantida.
	27. Por meio do Acórdão 1072/2017-TCU-Plenário, que tratou dos débitos relativos a recursos federais do Sistema Único de Saúde transferidos 'fundo a fundo', foi fixado entendimento de que, independentemente da origem do débito e do fundo que deve ser ressarcido, os valores transferidos do Fundo Nacional de Saúde aos demais entes federativos constituem recursos federais, competindo ao Ministério da Saúde (mais especificamente, à Diretoria-Executiva do FNS, por força do art. 7º, inciso VII, do Decreto 8.901/2016) a instauração de processos de Tomada de Contas Especial quanto a eles, e ao TCU o julgamento desses processos (Decisão 506/1997-TCU-Plenário e Acórdão 1426/2015-TCU-Plenário) . 
	28. Demais disso, o disposto no art. 23, § 1º, do Decreto 7.827/2012, que regulamenta a Lei Complementar 141/2012, apresenta a seguinte redação:
	'Art. 23. Verificado o descumprimento das disposições da Lei Complementar nº 141, de 2012, ou deste Decreto, ou detectada a aplicação de recursos federais em objeto diverso do originalmente pactuado, o Ministério da Saúde comunicará a irregularidade:
	I - ao órgão de auditoria do SUS;
	II - à direção local do SUS;
	III - ao responsável pela administração orçamentária e financeira do ente federativo;
	IV - aos órgãos de controle interno e externo do ente federativo;
	V - ao Conselho de Saúde; e
	VI - ao Ministério Público.
	§ 1º A comunicação a que se refere o caput somente será encaminhada ao Tribunal de Contas competente e ao Ministério Público com atribuição para o caso após o esgotamento da via administrativa de controle interno do Ministério da Saúde, sem prejuízo do exercício autônomo das competências e atribuições previstas na legislação.'
	29. Assim, considerando que se está a tratar de desvios de objetos, cabe trazer à lume as decisões do TCU em casos da espécie, e que nortearão o destino deste processo.
	30. Nesse sentido, é necessário deixar assente, primeiramente, que nos casos de transferências fundo a fundo de recursos do SUS a estados e municípios, comprovada a aplicação dos recursos em benefício da pessoa jurídica, mas em objeto diverso do definido em norma, o Tribunal tem se manifestado no sentido de que cabe ao ente federado a obrigação de recompor o seu fundo de saúde com recursos próprios, nos termos do art. 27, inciso I, da Lei Complementar 141/2012.
	31. Essa linha decisória foi adotada em numerosas deliberações (Acórdão 3702/2015-TCU-Segunda Câmara-Relator Ministro André de Carvalho; 3.990/2016-TCU-Primeira Câmara - Relator Ministro Bruno Dantas; e 3.536/2019-TCU-Primeira Câmara - Relator Ministro Augusto Sherman, dentre muitos outros) , merecendo destaque o entendimento firmado no item 9.3.2 do Acórdão 1072/2017-TCU-Plenário (Relator Ministro Bruno Dantas) , abaixo reproduzidos:
	'9.3.2. com relação aos débitos decorrentes de desvio de objeto ou finalidade:
	9.3.2.1. o art. 27, inciso I, da Lei Complementar 141/2012 impõe a obrigação de devolução dos valores aplicados indevidamente, não fazendo distinções entre o desvio de objeto e o de finalidade;
	9.3.2.2. considerando que as despesas irregulares são realizadas em benefício da comunidade local, cabe, na linha do que determina o art. 3º Decisão Normativa TCU 57/2004 e o art. 27, inciso I, da Lei Complementar 141/2012, ao ente federado a obrigação de recompor, com recursos próprios, os valores gastos indevidamente, atualizados monetariamente, ao fundo de saúde do ente beneficiário do repasse, podendo, ainda, haver a responsabilização solidária do agente público causador da irregularidade e a sua apenação com multa;.
	9.3.2.3. embora não se possa falar propriamente em dano ao erário, a obrigação de recomposição do fundo local caracteriza um débito do ente beneficiário do repasse perante o fundo de saúde local, cabendo, portanto, a instauração de tomada de contas especial para perquirir esses valores, nos moldes da Lei 8.443/1992 e dos demais normativos que regem a matéria no âmbito deste Tribunal, bem como das diretrizes estabelecidas no item 9.3.5 abaixo e seus subitens.'
	32. Com relação à responsabilização do gestor, a jurisprudência dominante aponta no sentido de que, não havendo indícios de locupletamento pelo responsável pela gestão dos recursos, no caso, os secretários municipais de saúde, não cabe imputação de débito ao agente público.
	33. Entretanto, a comprovação de que promoveu a aplicação do dinheiro público em objeto distinto daquele ao qual legalmente se vinculava, contrariamente aos normativos vigentes, enseja o julgamento pela irregularidade das suas contas, a teor do disposto nas alíneas 'b' e 'c' do inciso III do art. 16 da Lei 8.443/1992, além de imputação de multa, com fundamento no inciso II do artigo 58 dessa Lei.
	34. Em relação à responsabilidade do ente federado, especificamente quanto às irregularidades relativas aos desvios de objeto, tal como os tratados nesta TCE, ocorridos na execução de plano plurianual de saúde já encerrado, esclarece-se que o TCU, por meio do Acórdão 1045/2020-TCU-Plenário - rel. min. Benjamin Zymler, em situação semelhante, dispensou um município recebedor da obrigação de recompor o seu próprio fundo de saúde. Segue excerto do voto (todos os grifos são do original) :
	'42. Os presentes autos, contudo, guardam a especificidade de que o desvio de objeto ocorreu há cerca de dez anos e, sob esse enfoque, desde já, agradeço as contribuições do Gabinete da Ministra Ana Arraes.
	43. Ora, como antes exposto, o processo de planejamento e orçamento do Sistema Único de Saúde (SUS) deve compatibilizar as necessidades da política de saúde com a disponibilidade de recursos em planos de saúde dos municípios, dos estados, do Distrito Federal e da União (art. 36 da Lei 8.080/1990) .
	44. Nesse sentido, o Decreto 7.508/2011 - que regulamenta a Lei 8.080/1990 e dispõe sobre a organização do Sistema Único de Saúde - estabelece que:
	'Art. 16. No planejamento devem ser considerados os serviços e as ações prestados pela iniciativa privada, de forma complementar ou não ao SUS, os quais deverão compor os Mapas da Saúde regional, estadual e nacional.
	Art. 17. O Mapa da Saúde será utilizado na identificação das necessidades de saúde e orientará o planejamento integrado dos entes federativos, contribuindo para o estabelecimento de metas de saúde.
	Art. 18. O planejamento da saúde em âmbito estadual deve ser realizado de maneira regionalizada, a partir das necessidades dos Municípios, considerando o estabelecimento de metas de saúde. (grifou-se) .
	52. Por outro lado, a Lei Complementar 141/2012, estabelece que:
	'Art. 38. O Poder Legislativo, diretamente ou com o auxílio dos Tribunais de Contas, do sistema de auditoria do SUS, do órgão de controle interno e do Conselho de Saúde de cada ente da Federação, sem prejuízo do que dispõe esta Lei Complementar, fiscalizará o cumprimento das normas desta Lei Complementar, com ênfase no que diz respeito:
	I - à elaboração e execução do Plano de Saúde Plurianual;
	II - ao cumprimento das metas para a saúde estabelecidas na lei de diretrizes orçamentárias;' (grifou-se) .
	45. Já a Portaria Consolidadora 1/2017 do Ministério da Saúde - que consolida as normas sobre os direitos e deveres dos usuários da saúde e a organização e o funcionamento do Sistema Único de Saúde - estabelece que:
	'Art. 96. O Plano de Saúde, instrumento central de planejamento para definição e implementação de todas as iniciativas no âmbito da saúde de cada esfera da gestão do SUS para o período de 4 (quatro) anos, explicita os compromissos do governo para o setor saúde e reflete, a partir da análise situacional, as necessidades de saúde da população e as peculiaridades próprias de cada esfera.' (grifou-se) .
	46. Em suma, a cada período de quatro anos há a definição das necessidades de saúde da população e a previsão de recursos para supri-las.
	47. Por certo, a ocorrência de desvio de objeto no exercício de 2010 provocou que as ações de saúde naquele exercício não tenham acontecido como o planejado. Ou seja, não ocorreram os procedimentos oftalmológicos então previstos (treino de orientação e mobilidade; atendimento/acompanhamento; e reabilitação visual) .
	48. Entretanto, não há garantia de que, transcorridos dez anos, tais procedimentos ainda sejam necessários ou se encaixem como prioritários. É possível que essa demanda já tenha sido suprida nos exercícios seguintes e não se faça mais necessária. É igualmente possível que essa demanda ainda seja necessária e já estejam contemplados recursos no plano de saúde atual para supri-la. Ainda é possível que a demanda ainda exista, mas haja outras prioridades para a saúde mais relevantes e que se colocam como prioritárias na destinação dos recursos.
	49. Em outras palavras, a transferência dos recursos federais ora questionados teve como fim a prestação de serviços definidos por condições particulares da realidade daquele período. Remanejar recursos do município agora representaria obrigação dissociada da análise das reais necessidades da população local, com impacto no planejamento das ações de saúde, que, por sua vez, também seguem ditames legais específicos.
	50. Em suma, quanto o Tribunal determina que o município realoque recursos para um objeto atrelado a necessidades de dez anos atrás pode interferir de forma inadequada no uso efetivo dos recursos atualmente disponíveis para tão importante área e afetar o cumprimento das metas previstas no plano plurianual de saúde. Nesse sentido, menciono o decidido mediante o Acórdão 5313/2019-TCU-Segunda Câmara) .
	51. Deve, dessa forma, ser considerado o disposto no art. 20 da Lei de Introdução às normas do Direito Brasileiro para que, neste caso concreto, não seja efetuada determinação ao município para que recomponha os próprios cofres municipais:
	'Art. 20. Nas esferas administrativa, controladora e judicial, não se decidirá com base em valores jurídicos abstratos sem que sejam consideradas as consequências práticas da decisão.' (grifou-se) .
	52. Outro aspecto a ser considerado é que o gestor atual da municipalidade não deu causa ao desvio praticado por seu longínquo antecessor. Ou seja, esse primeiro que, presumivelmente, fez um adequado planejamento de saúde e buscou cumpri-lo, vai ter a realização de suas metas prejudicadas por um fato a que não deu causa. Ou seja, acaba-se, por via transversa, punindo o bom gestor, sem prejuízo, por certo, da população que não vai ter atendidas as suas necessidades mais prementes de saúde.
	53. Creio não haver dúvidas de que a prática de desvio de objeto na área de saúde é fato grave e que deve estar sujeito a uma resposta pronta e rígida por parte desta Corte de Contas de forma a desencorajar tal procedimento. Nesse aspecto, creio que a aplicação de sanção pecuniária e o julgamento pela irregularidade das contas dos responsáveis por tal procedimento sirvam ao propósito de prevenir a ocorrência de outras infrações e de desestimular a prática da conduta.
	54. Por outro lado, a determinação para que a municipalidade recomponha os próprios cofres municipais pode ter o efeito contrário, ou seja, servir de estímulo para que o gestor pratique o desvio de objeto. Isso porque, ciente de que a determinação, de acordo com os necessários trâmites processuais, não ocorrerá durante o seu mandato, o gestor pode se sentir estimulado a praticar o ilícito de forma a prejudicar o seu sucessor, eventual adversário político. Ou seja, o prefeito antecessor pratica o ato ilícito para atender interesses próprios de sua gestão e ainda prejudica o seu sucessor.
	55. Em sendo assim, embora por motivos diversos, acolho a proposta do Ministério Público junto ao TCU no sentido de acatar as alegações de defesa apresentadas pela municipalidade.'
	35. Assim, na mesma linha já decidida pelo TCU no Acórdão 1045/2020-TCU-Plenário, cabe, no presente caso, dispensar o município de Monte Alegre-PA da responsabilidade de recompor o seu próprio fundo de saúde.
	36. No que se refere à responsabilidade da agente que deu causa ao desvio de objeto, neste caso a ex-secretária municipal de saúde, Sra. Antônia Eliene de Oliveira Santos, verifica-se que a responsável foi penalizada com a multa prevista do art. 58, II, da Lei 8443/1992, no âmbito do TC Processo 015.759/2014-8, item 9.2 do Acórdão 17723/2021-TCU-Primeira Câmara, tendo em vista a rejeição das razões de justificativa apresentadas em resposta à audiência que lhe fora dirigida em razão de 'utilizar recursos do Bloco de Investimento e da Assistência Farmacêutica Básica para pagamentos de serviços destinados a áreas diversas das ações e serviços de saúde relacionados ao respectivo bloco em desconformidade com as Portaria GM/MS 698/2006 e 204/2007'.
	37. Ressalte-se que o objeto da referida audiência é idêntico às irregularidades relatadas nas constatações 321628, 321631 e 321636 do Relatório de Auditoria do Denasus nº 14.385, pois tratam também de desvios de objeto no uso de recursos dos blocos de investimento e da assistência farmacêutica e, ainda que se refiram a outros desvios verificados no mesmo exercício, eventual nova punição por fatos idênticos tratados neste processo caracteriza bis in idem. Entende-se que o caráter punitivo e pedagógico da multa já aplicada naqueles autos, abarcam também os atos inquinados da mesma espécie discutidos neste processo, o que dispensa nova audiência nestes autos.
Prescrição da Pretensão Punitiva
	38. Vale ressaltar que a pretensão punitiva do TCU, conforme Acórdão 1441/2016-TCU-Plenário, Relator Min. Benjamin Zymler, que uniformizou a jurisprudência acerca dessa questão, subordina-se ao prazo geral de prescrição indicado no art. 205 do Código Civil, que é de dez anos, contado da data de ocorrência da irregularidade sancionada, nos termos do art. 189 do Código Civil, sendo este prazo interrompido pelo ato que ordenar a citação, a audiência ou a oitiva do responsável.
	39. No caso em exame, a perspectiva de aplicação de eventual penalidade aos responsáveis ainda não foi alcançada pela prescrição, uma vez que a irregularidade sancionada se deu em 1º/10/2013, portanto há menos de dez anos.
	Conclusão
	40. A partir dos elementos constantes nos autos e do exame das ocorrências descritas na seção 'Exame Técnico', conclui-se, de acordo com entendimento jurisprudencial que vem sendo adotado pelo TCU com as mesmas bases do Acórdão 1045/2020-TCU-Plenário, pelo afastamento do débito imputado ao município de Monte Alegre-PA, bem como pela impossibilidade de audiência da ex-secretária municipal de saúde, tendo em vista já ter sido adotada tal medida no processo TC Processo 015.759/2014-8. Propõe-se, por conseguinte, com fundamento no art. 212 do Regimento Interno do TCU, o arquivamento dos autos. 
	Proposta de encaminhamento
	41. Diante do exposto, submetem-se os autos à consideração superior, propondo:
	a)	arquivar a presente tomada de contas especial, ante a ausência de pressupostos de constituição e de desenvolvimento válido e regular do processo com fundamento no art. 1º, inciso I, da Lei 8.443/1992 c/c os arts. 169, inciso VI, e 212 do Regimento Interno do TCU.
	b)	enviar cópia do Acórdão que vier a ser prolatado ao Fundo Nacional de Saúde e ao município de Monte Alegre - PA, para ciência, e informar-lhes que a deliberação, acompanhada do Relatório e do Voto que a fundamenta, está disponível para a consulta no endereço www.tcu.gov.br/acordaos, além de esclarecer que, caso requerido, o TCU poderá fornecer sem custos as correspondentes cópias, de forma impressa."
3.	Enfim, por intermédio do Exmo. Sr. Procurador Sérgio Ricardo Costa Caribé, o MPTCU anuiu parcialmente à aludida proposta da unidade técnica, tendo lançado, para tanto, o seu parecer à Peça 32 nos seguintes termos:
	" (...)  5. Com as devidas vênias, concordo apenas parcialmente com o deslinde sugerido pela unidade técnica, consoante breves considerações que passo a tecer a seguir.
	6.	De acordo com o relatório de TCE, entre as circunstâncias constatadas na auditoria realizada pelo Denasus, a irregularidade que ensejou a ocorrência de dano ao erário e, consequentemente, a instauração deste processo diz respeito à utilização dos recursos do FNS - destinados aos Blocos de Assistência Farmacêutica e de Investimento - para pagamento de despesas diversas da Secretaria Municipal de Saúde (peça 21, p. 1-2) . 
	7.	Consoante mencionado na instrução constante da peça 29, as falhas abordadas nesta TCE foram também tratadas no TC Processo 015.759/2014-8, processo referente à representação acerca de supostas irregularidades verificadas na aplicação de recursos do SUS. Transcrevo a seguir a conclusão a que chegou a então Secretaria de Controle Externo no Estado do Pará (Secex-PA) a partir da inspeção realizada naqueles autos (TC Processo 015.759/2014-8, peça 105, p. 7, grifamos) :
	'Assim, considerando que os recursos foram aplicados em saúde (objeto para a qual foram repassados e no pagamento de servidores e de fornecedores de serviços do Bloco MAC) , mas em objeto distinto daquele a que se destinavam (construção da UPA, construção da Academia de Saúde, Aquisição de Equipamentos e Materiais Permanentes, Aquisição de Insulina e Aquisição de medicamentos para a Farmácia Básica) , resta configurado desvio de objeto, sem desvio de finalidade.'
	8.	Conforme se verifica, os recursos descentralizados pelo FNS foram aplicados em objetos distintos daqueles que haviam sido previamente estabelecidos (aquisição de medicamentos básicos para atendimento da população, construção de uma Unidade de Pronto Atendimento - UPA e construção de uma Academia de Saúde) , o que confirma, dessa forma, o desvio de objeto inicialmente assinalado pelo Denasus. Todavia, em que pese a incompatibilidade com os objetivos previstos na respectiva política pública, constatou-se que os recursos federais foram utilizados na área de saúde e em benefício da comunidade local, pois foram aplicados para o pagamento de despesas gerais de custeio da própria Secretaria Municipal de Saúde.
	9.	Em situações equivalentes à que se analisa nesta TCE, em que fica comprovada a aplicação dos recursos em benefício da comunidade, porém em objeto diverso do previsto na política pública ou no programa governamental, esta Corte de Contas tem, em regra, firmado o entendimento de que cabe ao ente político que tenha se beneficiado com o repasse da União a obrigação de recompor - ao seu próprio fundo de saúde e com recursos próprios - os valores gastos indevidamente. Assim, em razão do benefício obtido pela população local com a aplicação irregular dos recursos, caso reste comprovada a existência de dano ao erário, a responsabilidade pelo seu ressarcimento deve recair sobre o próprio ente beneficiário, conforme preceitua o artigo 3º da Decisão Normativa TCU 57/2004.
	10. Nada obstante, em recente decisão proferida em contexto que se amolda a este caso concreto, nos termos do precedente já referenciado pela unidade instrutiva (Acórdão 1045/2020-TCU-Plenário, da relatoria do Ministro Benjamin Zymler) , o Tribunal se manifestou no sentido de que, em circunstâncias específicas, pode ser dispensada a devolução, pelo ente federado, dos valores aplicados com desvio de objeto ao respectivo fundo de saúde. É o seguinte o teor do enunciado da aduzida deliberação, extraído da jurisprudência selecionada:
	'No caso de desvio de objeto no uso de recursos do SUS transferidos fundo a fundo, se a irregularidade tiver ocorrido durante a vigência de plano de saúde plurianual já encerrado, o TCU pode dispensar a devolução dos valores pelo ente federado ao respectivo fundo de saúde, em razão de a exigência ter o potencial de afetar o cumprimento das metas previstas no plano local vigente (art. 20 do Decreto-lei 4.657/1942 - Lindb) [...].' 
	11. Portanto, em consonância com a Secex-TCE e a exemplo do que foi decidido no julgado supramencionado, reputo que, no caso vertente, o Município de Monte Alegre - PA possa ser desobrigado a restituir, a seu próprio fundo de saúde, os valores utilizados indevidamente, há mais de oito anos, em despesas diversas realizadas pela sua secretaria de saúde. Dissinto, todavia, do entendimento de que seja inviável promover a responsabilização dos gestores que deram causa à ocorrência das irregularidades verificadas.
	12. Segundo a unidade instrutiva, a impossibilidade de chamar a estes autos a secretária responsável pela pasta municipal da saúde à época da ocorrência do desvio de objeto (Sra. Antônia Eliene de Oliveira Santos, segundo o Relatório de Auditoria 14385, do Denasus) decorreria do fato de ela já ter sido multada no âmbito da representação anteriormente mencionada.  Contudo, a meu ver, o fato de já ter sido aplicada sanção pecuniária à ex-secretária em razão das mesmas irregularidades neste momento analisadas não afasta a competência, e até mesmo o dever, deste Tribunal se manifestar, conclusivamente, quanto ao julgamento das presentes contas.
	13. Nesse contexto, apesar de ter sido formulada proposta de encaminhamento, com fundamento na jurisprudência desta Corte de Contas, no sentido de dispensar o ente federado de restituir os valores aplicados indevidamente, é forçoso reconhecer que houve efetivamente a ocorrência de dano, o qual teve origem nos desvios de objeto identificados na fiscalização do Denasus.  Portanto, não se verifica a suposta 'ausência de pressupostos de constituição e de desenvolvimento válido e regular do processo' utilizada pela unidade técnica para fundamentar sua proposta de arquivamento dos autos.
	14. Ressalte-se ainda que, em razão da constatação de desvio de objeto na aplicação dos recursos federais, inobstante a proposta de desonerar o ente federado da restituição do dano, não há qualquer empecilho para que o Tribunal promova a responsabilização dos agentes públicos responsáveis pela ocorrência da aduzida irregularidade, consoante autoriza a parte final do artigo 3º da Decisão Normativa TCU 57/2004.  Nesse mesmo sentido é o Acórdão 1045/2020-TCU-Plenário, já anteriormente referenciado neste parecer, o qual, a despeito de defender a dispensa do ressarcimento do dano em situações como a que se analisa neste processo, assevera caber 'a imposição de multa ao gestor responsável e o julgamento pela irregularidade de suas contas, uma vez que a prática de desvio de objeto com recursos da saúde constitui violação à estratégia da política pública da área definida nas leis orçamentárias'.
	15. Portanto, em relação à Sra. Antônia Eliene de Oliveira Santos, considero que, embora o caso se refira a desvio de objeto, sua conduta constitui grave violação aos normativos do Ministério da Saúde e à estratégia da respectiva política pública da área saúde prevista para aquele exercício, motivo pelo qual reputo que a ex-gestora deva ser instada a se manifestar quanto às irregularidades verificadas, para fins de julgamento destas constas especiais.
	16. Diante do exposto, com as vênias de estilo, este membro do Ministério Público de Contas propõe a restituição dos autos à Secex-TCE para que, após autorização de Vossa Excelência, promova a audiência da Sra. Antônia Eliene de Oliveira Santos (assim como de outros responsáveis que, porventura, venham a ser identificados) , para fins de julgamento de suas contas.
	17. Por fim, em atenção ao princípio da eventualidade, caso este Tribunal não acolha a questão preliminar por mim suscitada, em observância ao § 2º do art. 62 do RITCU, este membro do Ministério Público de Contas junto ao TCU manifesta-se de acordo com a proposta de encaminhamento formulada pela unidade instrutiva." 
É o Relatório.

não há.

Procurador Sergio Ricardo Costa Caribé.

TOMADA DE CONTAS ESPECIAL. FUNDO NACIONAL DE SAÚDE (FNS). TRANSFERÊNCIAS FUNDO A FUNDO. DESVIO DE OBJETO NA APLICAÇÃO DE RECURSOS FEDERAIS REPASSADOS À SECRETARIA MUNICIPAL DE SAÚDE. ORIGINÁRIA AUSÊNCIA DO DANO AO ERÁRIO E AUSÊNCIA, ASSIM, DOS PRESSUPOSTOS DE CONSTITUIÇÃO E DESENVOLVIMENTO VÁLIDO E REGULAR DO PROCESSO. ARQUIVAMENTO DO FEITO SEM O JULGAMENTO DE MÉRITO. COMUNICAÇÃO.

TOMADA DE CONTAS ESPECIAL (TCE)

Secretaria de Controle Externo de Tomada de Contas Especial (Secex-TCE).

Trata-se de tomada de contas especial instaurada pelo Fundo Nacional de Saúde (FNS) em desfavor do Município de Monte Alegre - PA diante dos indícios de irregularidade na aplicação dos recursos federais repassados a partir da modalidade fundo a fundo por meio do Sistema Único de Saúde (SUS) sob o valor original de R$ 636.000,00 durante o exercício de 2013.
2.	A partir do Relatório de Tomada de Contas Especial n.º 295, de 2019 (Peça 21) , o tomador de contas teria assinalado a suposta responsabilidade em desfavor, apenas, do Município de Monte Alegre - PA pelo dano ao erário sob o valor original de R$ 636.000,00 diante do suposto desvio de objeto, como indicado no Relatório de Auditoria do Departamento Nacional de Auditoria do SUS (Denasus) n.º 14.385 (Peça 1) .
3.	No âmbito do TCU, a Secex-TCE assinalou, em suma, que, diante dos elementos de convicção até aqui obtidos neste processo, o débito imputável ao referido município deveria ser afastado, em sintonia com a jurisprudência fixada pelo TCU a partir, por exemplo, do Acórdão 1045/2020-TCU-Plenário, destacando, ainda, a impossibilidade de audiência da então secretária municipal de Saúde, até porque ela já teria sofrido a eventual multa no bojo do TC Processo 015.759/2014-8. 
4.	De todo modo, após a análise do feito, a unidade técnica pugnou pelo arquivamento da presente tomada de contas especial, sem o julgamento de mérito, diante da ausência dos pressupostos de constituição e desenvolvimento válido e regular do processo.
5.	Por sua vez, ao anuir parcialmente à aludida proposta da unidade técnica, o MPTCU sugeriu, entretanto, a promoção da audiência de Antônia Eliene de Oliveira Santos como então secretária municipal de Saúde, além de outros responsáveis eventualmente identificados, para o subsequente julgamento das correspondentes contas especiais.
6.	O TCU pode incorporar o parecer da unidade técnica a estas razões de decidir.
7.	Ocorre que os recursos federais teriam sido repassados pelo SUS à secretaria municipal de Saúde há aproximadamente oito anos, durante a vigência do já encerrado plano municipal de saúde, e não subsistiria a necessária razoabilidade em promover a suposta imputação do débito em desfavor, apenas, do referido município, ressaltando, contudo, que sobressairia a impossibilidade de audiência ou citação da então secretária municipal de Saúde, no presente momento, não somente porque ela já teria sofrido a eventual multa no bojo do TC Processo 015.759/2014-8, mas também porque a sua defesa estaria prejudicada, na citação, diante do longo transcurso de prazo desde as supostas falhas.   
8.	Diante, portanto, dos elementos de convicção até aqui obtidos neste processo, o TCU pode promover o arquivamento da presente tomada de contas especial, sem o julgamento de mérito, nos termos do art. 212 do RITCU, em face da anunciada ausência dos pressupostos de constituição e desenvolvimento válido e regular do processo.
Ante o exposto, pugno pela prolação do Acórdão ora submetido a este Colegiado.
TCU, Sala das Sessões, em 29 de março de 2022.
Ministro-Substituto ANDRÉ LUÍS DE CARVALHO 
Relator